臺灣高等法院刑事判決　　　　　　　　100年度上易字第460號
上　訴　人
即　被　告　　彭子育
選任辯護人　　王彩又律師
　　　　　　　張淑美律師
　　　　　　　耿淑穎律師
上列上訴人因詐欺案件，不服臺灣新竹地方法院99年度易字第17
9號，中華民國100年1月7日第一審判決（起訴案號：臺灣新竹地
方法院檢察署99年度偵字第2692號），提起上訴，本院判決如下
：
    主  文
原判決撤銷。
彭子育無罪。
    理  由
一、公訴意旨略以：被告彭子育循報紙廣告請人代辦貸款，對方
    央求其提供帳戶匯款，被告彭子育因急需用錢，應可預見金
    融機構帳戶係個人理財之重要工具，且關係個人財產、信用
    之表徵，如交予他人使用，有被供作財產犯罪用途之可能，
    竟基於幫助他人詐欺取財之不確定故意，於民國（下同）98
    年7月17日，在臺中市○區○○路、建成路口，將其所申辦
    渣打商業銀行（下稱渣打銀行）帳號00000000000000號帳戶
    之提款卡、密碼，交付給某真實姓名年籍不詳之詐騙集團成
    員，供某詐騙集團成員使用。嗣後某真實姓名年籍不詳之女
    子，意圖為自己不法之所有，於98年7月21日下午1時許與葉
    崑祥上網利用MSN聊天，佯稱願意相約見面，惟須先匯款確
    認其消費能力，葉崑祥竟陷於錯誤，於當日在臺南市○○路
    364號渣打銀行前陸續匯款3筆，共計匯入新臺幣（下同）3
    萬元至彭子育上開帳戶。因認被告涉有刑法第30條第1項、
    第339條第1項之幫助詐欺罪嫌。
二、證據能力部分：按被告以外之人於審判外之言詞或書面陳述
    ，除法律有規定者外，不得作為證據，刑事訴訟法第159條
    第1項定有明文，此即學理上所稱「傳聞證據排除法則」。
    又被告以外之人於審判外之陳述，雖不符同法第159條之1至
    第159條之4之規定，而經當事人於審判程序同意作為證據，
    法院審酌該言詞陳述或書面陳述作成時之情況，認為適當者
    ，亦得為證據。當事人、代理人或辯護人於法院調查證據時
    ，知有第159條第1項不得為證據之情形，而未於言詞辯論終
    結前聲明異議者，視為有前項之同意，此則據同法第159條
    之5規定甚明。鑒於採用傳聞證據排除法則重要理由之一，
    係因傳聞證據未經當事人之反詰問予以覈實，若當事人願放
    棄對原供述人之反對詰問時，原則上即可承認該傳聞證據之
    證據能力。而揆諸我國刑事訴訟法第159條之5之立法理由，
    除參照前述傳聞證據排除法則之基本法理外，亦參考日本刑
    事訴訟法第326條之立法例，查日本刑事審判實務之運作，
    有關檢察官及被告均同意作為證據之傳聞書面材料或陳述，
    可直接援引該國刑事訴訟法第326條作為傳聞例外之法律依
    據，僅在檢察官與被告或其辯護人不同意之情況下，乃須根
    據其他傳聞例外規定，俾以斟酌該等傳聞書面材料或陳述是
    否具有證據能力，在當事人間無爭執之案件中，傳聞證據基
    本上均可依據前引規定提出於法院使用。據此，我國刑事訴
    訟法第159條之5之適用應可作同上之解釋。公訴人、被告與
    辯護人就本件判決所引之被告以外之人於審判外之陳述，於
    本院行準備程序時已表示同意有證據能力（本院100年3月21
    日準備程序筆錄第3頁、100年3月29日審判筆錄第2頁），而
    本院審酌上開傳聞證據作成時之情況，核無違法取證及證明
    力明顯過低之瑕疵，為證明犯罪事實所必要，亦認為以之作
    為證據為適當，根據上開規定及說明，作為本件判決認定被
    告犯罪事實之被告以外之人於審判外陳述是否屬於傳聞之例
    外，無庸先行考量刑事訴訟法第159條之1第2項、第159條之
    2、第159條之3等規定，得逕依同法第159條之5規定作為證
    據
三、按犯罪事實應依證據認定之，無證據不得推定其犯罪事實，
    又不能證明被告犯罪者，應諭知無罪之判決，刑事訴訟法第
    154條第2項、第301條第1項分別定有明文。所謂認定犯罪事
    實之證據，係指足以認定被告確有犯罪行為之積極證據而言
    ，苟未能發現相當證據，或證據不足為不利於被告事實之認
    定時，即應為有利於被告之認定，更不必有何有利之證據，
    亦不能以推測或擬制之方法，以為裁判基礎（最高法院29年
    上字第3105號、40年臺上字第86號判例、56年度臺上字第80
    7號判決意旨參照）。另按認定犯罪事實，所憑之證據，雖
    不以直接證據為限，間接證據亦包括在內，然無論直接或間
    接證據，其為訴訟上之證明，須於通常一般之人均不致於有
    所懷疑，而得確信其為真實之程度者，始得據之為有罪之認
    定，倘其證明尚未達到此一程度，而有合理性懷疑之存在時
    ，即無從為有罪之認定（最高法院76年臺上字第4986號判例
    意旨參照）。又按刑事訴訟法第161條已於91年2月8日修正
    公布，其第1項規定：檢察官就被告犯罪事實，應負舉證責
    任，並指出證明之方法。因此，檢察官對於起訴之犯罪事實
    ，應負提出證據及說服之實質舉證責任。倘其所提出之證據
    ，不足為被告有罪之積極證明，或其指出證明之方法，無從
    說服法院以形成被告有罪之心證，基於無罪推定之原則，自
    應為被告無罪判決之諭知（最高法院92年臺上字第128號判
    例意旨參照）。
四、本件公訴人認被告彭子育涉犯幫助詐欺罪嫌，無非係以被告
    於警詢、檢察官訊問時之供述（警卷第1頁至第3頁、99核交
    字第523號卷第5頁至第6頁）、被害人葉崑祥匯款單3紙、渣
    打銀行帳號00000000000000號帳戶之開戶資料、交易明細、
    臺南市警察局第一分局文化派出所所受理各類案件紀錄表、
    刑事案件報案三聯單（警卷第7頁至第10頁、第13頁至第14
    頁、第30頁至第33頁）為其主要論據。
（一）訊據被告彭子育固坦承於98年7月10日申辦渣打國際商業
      銀行股份有限公司、帳號00000000000000號之帳戶及被害
      人葉崑祥受詐欺後於上開時間轉帳至其前揭帳戶等情，惟
      於原審及本院辯稱：伊是單親家庭，想要辦理助學貸款，
      又不想讓伊母親知道，看到報紙申辦貸款的廣告，於是打
      電話聯絡，對方自稱「楊天仁」，要伊提供帳戶存摺、提
      款卡與密碼，「楊天仁」在電話中提及會簽保管書、委任
      日給伊，保證不會亂用帳戶，故伊於98年7月10日申辦渣
      打銀行的帳戶、存摺與提款卡，又於98年7月17日在臺中
      市○○路與建成路口的全家便利商店，把渣打銀行存摺、
      提款卡與密碼交給「楊天仁」，不知帳戶、提款卡遭人作
      為詐騙工具等語（原審第179號卷第14頁至第17頁、第56
      頁至第60頁、本院100年3月21日準備程序筆錄第2頁、100
      年3月29日審判筆錄第5頁）。
（二）經查，被告於98年7月17日約下午2時，在臺中市○○路與
      建成路口的全家便利商店，把將渣打銀行存摺、提款卡與
      密碼無償交給「楊天仁」之成年男子，嗣該帳戶遭詐騙集
      團利用作為向被害人葉崑祥詐欺取財之入帳帳戶，而被害
      人葉崑祥於遭詐騙後，被害人葉崑祥分別匯款2000元、80
      00元及2萬元，共計3萬元至被告開立之上開渣打銀行帳戶
      等情，業據被告於警詢、檢察官訊問時、原審及本院行準
      備程序及審理時自白明確（警卷第1頁至第3頁、99核交字
      第523號卷第5頁備第6頁、原審179號卷第17頁、本院100
      年3月29日審判筆錄第4頁至第5頁），核與證人即被害人
      葉崑祥於警詢時證述遭人詐騙而匯款至被告上開渣打銀行
      帳戶等情相符（警卷第5頁至第6頁），復有被害人葉崑祥
      匯款單3紙、渣打銀行帳號00000000000000號帳戶之開戶
      資料、交易明細、臺南市警察局第一分局文化派出所受理
      各類案件紀錄表、刑事案件報案三聯單（警卷第7頁至第
      10頁、第13頁至第14頁、第30頁至第33頁）在卷可憑。堪
      認被告申辦上開渣打銀行帳戶，並將存摺及提款卡交付他
      人，並告知提款密碼，被害人葉崑祥因遭人詐騙而先後共
      計匯款3萬元入被告所有前揭帳戶。
（三）被告持用之0000000000號行動電話，於98年7月10日中午
      12時35分37秒、下午1時39分16秒、53分7秒、下午3時25
      分11秒、27分56秒，與0000000000號行動電話通話，此有
      中華電信股份有限公司通話明細報表1件附卷可稽（原審
      第179號卷第24頁）；而報紙刊登「專辦個人信貸、工作
      資料包裝、銀行內線配合，保證100%過件，免費諮詢，00
      00000000」之廣告，亦有自由時報影本在卷可考（原審第
      179號卷第46頁）。又自稱「楊天仁」之人，於98年7月10
      日出具保管書及委任契約書各1件，於保管書中載明保管
      項目為「00000000000000」、「00000000000000」，而上
      開「00000000000000」即與被告申辦渣打帳戶帳號相符；
      委任契約書則記載被告委託富喬行銷有限公司代為辦理銀
      行貸款事務，此有上開保管書及委任契約書各1件可憑（
      原審第547號卷第26頁、第27頁）。是被告所辯係看報紙
      找助學貸款之管道，而遭詐騙集團騙走提款卡等情節，尚
      非虛妄。
（四）公訴人雖以被告欲辦理助學貸款，卻不知該公司確實地址
      ，亦不知係向何家銀行辦理，且被告亦有同學向銀行申請
      助學貸款成功，是申請助學貸款並無需提供帳戶及提款卡
      、密碼，被告所辯不合常理，認定被告有幫助不特定人詐
      欺取財之犯意。按刑法之幫助犯係以與正犯有共同之認識
      而幫助實施為要件，若於正犯之犯罪無共同之認識，或於
      正犯犯罪已經完成而僅止事後加功者，即不能謂有共犯之
      關係（最高法院18年上字第287號判例意旨參照）。且刑
      法上幫助之行為，須有幫助他人犯罪之意思，如無此種故
      意，基於其他原因，以助成他人犯罪之結果，尚難以幫助
      論（最高法院20年上字第1022號判例意旨參照）。而刑法
      關於犯罪之故意，係採希望主義，不但直接故意，須犯人
      對於構成犯罪之事實具備明知及有意使其發生之兩個要件
      ，即間接故意，亦須犯人對於構成犯罪之事實預見其發生
      ，且其發生不違背犯人本意始成立（最高法院22年上字第
      4229號判例意旨參照）。而提供自己帳戶予他人之原因非
      一，蓄意犯罪者固然不少，因被騙、遺失而成為被害人之
      情形，亦所在多有，非必然出於幫助他人實施犯罪之故意
      ，是提供帳戶之人是否成立犯罪，自應依證據證明之。一
      般人對於社會事物之警覺性或風險評估，常因人而異，且
      與受教程度、從事之職業、心智是否成熟，並無必然之關
      連，此觀諸詐騙集團之詐騙手法，經政府大力宣導及媒體
      大幅報導後，猶恆見高級知識分子受騙，即可明瞭。被告
      為求辦理助學貸款而經素不相識之人要求，被告即提供存
      摺、提款卡及密碼，竟未多加質問、亦未立即察覺「楊天
      仁」於保管書及委任契約書中所載公司地址分別為「新竹
      市○○路1650號」、「新竹市○○路○段1680號」之不同
      ，及代辦手續費、貸款最低金額、公司電話等亦未予記載
      等不合理之處，即擅予提供帳戶提款卡等，固與經合理判
      斷應採取之措施不同。然被告係78年生，於案發時甫滿20
      歲，就讀大學二年級，且被告當時並無諸如正職之社會就
      職經驗，社會歷練顯然薄弱，自不能排除被告因年紀尚輕
      及社會經驗不足，而不具前揭合理警覺程度；況近來因人
      頭帳戶取得困難，詐騙集團成員為取得人頭帳戶，或以高
      價收購，或以詐騙方式取得，欺罔方式千變萬化，若一般
      人會因詐騙集團成員言詞相誘而陷於錯誤，進而交付鉅額
      財物，則金融帳戶之持有人亦有因相同原因陷於錯誤，並
      交付存摺、提款卡之情形，自不能以吾等客觀合理之智識
      經驗為基準，遽而推論被告必具相同警覺程度，而對「構
      成犯罪之事實必有預見」。檢察官係自從事犯罪偵查工作
      者之角度，以間接推論之方式，認定被告具有幫助詐欺之
      不確定故意，卻忽略被告年僅20歲，尚在求學，並未進入
      社會謀取正職，面對詐騙集團詭譎多變之詐騙技倆，對於
      存摺、提款卡交付他人，可能被詐騙集團利用充詐騙他人
      之工具，亦未必有認識；尤以一個正常理性之人，豈有無
      償提供自己帳戶，任令詐欺集團得以隱身幕後，享受鉅額
      不法暴利，無端讓自己身陷檢警追查，負擔刑責之理。
（五）綜上所述，被告上開帳戶固遭詐欺集團成員利用作為詐欺
      取財之入帳帳戶，然被告交付提款卡、密碼與詐欺集團，
      既因為求助學貸款而交付，難認被告對於交付之帳戶提款
      卡及密碼資料將遭詐欺集團使用作為行騙之工具有所認識
      ，則被告有無提供上開帳戶供他人為詐欺取財使用之動機
      與目的，即有合理懷疑存在。公訴人所舉之證據，尚無法
      證明被告確有幫助詐欺取財之確定或不確定故意，復查無
      積極證據足認被告有何幫助詐欺之犯行，揆諸首揭說明，
      應認不能證明被告犯罪。
五、原審不察，遽為被告有罪之判決，尚有未洽，被告上訴意旨
    ，執以指摘原判決不當，非無理由，原判決既有上開可議而
    無可維持，自應由本院將原判決撤銷，另為被告無罪之判決
    ，以期翔適。
據上論斷，應依刑事訴訟法第369條第1項前段、第364條、第301
條第1項前段，判決如主文
本案經檢察官陳大偉到庭執行職務。
中    華    民    國    100    年    4     月    19    日
                  刑事第十庭   審判長法  官  宋  祺
                                     法  官  林孟宜
                                     法  官  高玉舜
以上正本證明與原本無異。
不得上訴。
                                     書記官  許雅淩
中    華    民    國    100    年    4     月    19    日